臺灣士林地方法院民事裁定　　　　　 100年度消債聲字第52號
債　務　人　黃世傑
代　理　人　林世芬律師
上列當事人聲請清算事件，本院裁定如下：
    主  文
債務人黃世傑不免責。
    理  由
一、按法院為終止或終結清算程序之裁定確定後，除別有規定外
    ，應以裁定免除債務人之債務，消費者債務清理條例（下稱
    消債條例）第132 條定有明文。又法院裁定開始清算程序後
    ，債務人有薪資、執行業務所得或其他固定收入，而普通債
    權人之分配總額低於債務人聲請清算前2 年間，可處分所得
    扣除自己及依法應受其扶養者所必要生活費用之數額者，法
    院應為不免責之裁定，但債務人證明經普通債權人全體同意
    者，不在此限，復為消債條例第133 條所明定。另債務人有
    下列各款情形之一者，法院應為不免責之裁定，但債務人證
    明經普通債權人全體同意者，不在此限：(一)於7 年內曾依破
    產法或本條例規定受免責；(二)隱匿、毀損應屬清算財團之財
    產，或為其他不利於債權人之處分；(三)捏造債務或承認不真
    實之債務；(四)因浪費、賭博或其他投機行為，致財產顯然減
    少或負擔過重之債務，而生開始清算之原因；(五)於清算聲請
    前1 年內，已有清算之原因，而隱瞞其事實，使他人與之為
    交易致生損害；(六)明知已有清算原因之事實，非基於本人之
    義務，而以特別利於債權人中之一人或數人為目的，提供擔
    保或消滅債務；(七)隱匿、毀棄、偽造或變造帳簿或其他會計
    文件之全部或一部，致其財產之狀況不真確；(八)故意於財產
    及收入狀況說明書為不實之記載，或有其他故意違反本條例
    所定義務之行為。惟債務人有前條各款事由，情節輕微，法
    院審酌普通債權人全體受償情形及其他一切情狀認為適當者
    得為免責之裁定，消債條例第134 條及第135 條亦規定甚明
    。
二、查件債務人聲請消費者債務清理事件，前經本院於民國98年
    9 月28日以97年度消債更字第266 號裁定自98年9 月30日17
    時起開始更生程序，嗣因債務人提出之更生方案未經全體債
    權人書面可決通過，亦無消債條例第64條所規定逕依職權裁
    定認可之適用，而經本院於99年8 月26日以99年度消債清字
    第47號裁定自99年9 月1 日17時起開始清算程序，嗣於100
    年4 月28日終止清算程序確定在案，有本院97年度消債更字
    第266 號更生事件卷宗（下稱聲請更生卷）、98年度司執消
    債更字第172 號更生事件卷宗（下稱更生執行卷），99年度
    消債清字第47號清算事件卷宗、及99年度司執消債清字第30
    號清算事件卷宗（下稱清算執行卷）附卷可考，並經本院依
    職權核閱上開卷宗無誤。是依首揭規定，本院應依職權裁定
    是否免除債務人之債務。
三、經查：
  (一)債務人於法院裁定開始清算後，確有每月約新臺幣（下同）
    3 萬2000元之固定收入，此有債務人淡水第一信用合作社存
    摺封面、100 年8 月至11月內頁影本之薪資轉帳資料（見本
    院卷第93頁）附卷可稽。據債務人所提經本院於99年7 月16
    日公告之財產及收入狀況報告書所載，債務人於聲請清算即
    聲請更生前2 年間（即95年6 月至97年5 月）之收入共計80
    萬7390元，另主張其支出共計71萬3000元（見更生執行卷第
    184 頁）。經審酌債務人及其配偶與3 名未成年子女（分別
    於81年4 月、83年3 月、89年4 月出生）全戶5 人共同居住
    在臺北市士林區（見本院卷第90、91頁），其配偶患有第三
    、四頸椎神經鞘模瘤，於84年進行手術切除後，再於89年復
    發而再進行腫瘤切除（見本院卷第92頁），自93年至98年間
    均查無薪資所得（見本院卷第80、81頁，聲請更生卷第132
    、133 頁，清算執行卷第215 、216 頁），應認無謀生能力
    。又債務人配偶於上開期間雖有門牌號碼為高雄市鳳山區○
    ○○路584 巷20號3 樓之建物及土地（見聲請更生卷第37頁
    ），經出租予他人可得租金每月8000元，惟需用以支付房屋
    貸款每月約7500元（見聲請更生卷第88至91頁），上開不動
    產即無法用以維持其生活，而有受債務人扶養之權利。是債
    務人於上開期間之個人必要生活費用若以內政部所公布95至
    97年度臺北市每人每月最低生活費1 萬4377元、1 萬48 81
    元及1 萬4152元計算（按此最低生活標準之計算並未包含勞
    保、國民年金、健保、勞退金及稅賦等項），其配偶及3名
    未成年子女若以財政部公告扶養免稅額8 萬2000元計算，平
    均每月為6833元，則債務人於聲請清算即聲請更生前2 年間
    自己及受扶養親屬（即配偶與3 名未成年子女）之合理必要
    生活費用即為100 萬5939元〔計算式：（14377 ×7+1488 1
    ×12 +14152 ×5 ）＋（6833×4 ×24）=0000000〕。今債
    務人僅主張71萬3000元，顯低於上開合理必要生活費用，應
    屬適當。則依債務人自行提出之前開財產及收入狀況報告書
    計算結果，債務人聲請清算即聲請更生前2 年間可處分所得
    扣除自己及受扶養親屬之必要生活費用，尚餘9 萬4390元（
    計算式：000000-000000 ＝94390 ）。而本件債務人之普通
    債權人未於清算程序中受分配，其受分配總額為零，低於上
    開聲請清算即聲請更生前2 年間可處分所得扣除必要生活費
    用後之餘額，故依消債條例第133 條本文規定，應為不免責
    之裁定。
  (二)消債條例第134 條第4 款及第135 條雖規定，債務人因浪費
    ，致財產顯然減少或負擔過重之債務，而生開始清算之原因
    者，除證明經普通債權人全體同意，或情節輕微，經法院審
    酌普通債權人全體受償情形及其他一切情狀，認為適當者外
    ，法院應為不免責之裁定。然所謂浪費，係指恣意揮霍而言
    ，經查：
    1.債務人之無擔保及無優先權債權人計有台北富邦銀行股份
      有限公司（下稱富邦銀行），台新國際商業銀行股份有限
      公司（下稱台新銀行），大眾商業銀行股份有限公司（下
      稱大眾銀行），聯邦商業銀行股份有限公司（下稱聯邦銀
      行），渣打國際商業銀行股份有限公司（下稱渣打銀行）
      ，勞工保險局，富邦資產管理股份有限公司（下稱富邦資
      管公司），兆豐國際商業銀行股份有限公司（下稱兆豐銀
      行）等8 人。依本院於清算程序所製作且已確定之債權表
      （見清算執行卷第74、75頁），債務人對於富邦銀行之債
      務兼以辦理信用貸款、使用信用卡及就學貸款連帶保證債
      務所生，對於台新銀行之債務兼以使用信用卡及信用卡貸
      款所生，對於聯邦銀行之債務兼以使用信用卡及現金卡提
      領現金所生，對於渣打銀行之債務係辦理信用貸款所生，
      對於勞工保險局之債務則為辦理勞工紓困貸款，對於富邦
      資管公司及兆豐銀行之債務則為使用信用卡所生，金額總
      計為156 萬0110元，其中本金部分經統計後為116 萬0730
      元，此又可分為信用卡本金48萬0925元、現金卡本金14萬
      7963元及信用貸款（含勞工紓困貸款）本金48萬5187元，
      就學貸款連帶保證債務本金4 萬6655元。
    2.依富邦銀行所提信用卡客戶滯納消費款明細資料（見本院
      卷第19頁），台新銀行所提信用卡消費明細（見本院卷第
      28、29頁），大眾銀行所提現金卡提領明細（見本院卷第
      31、32頁），渣打銀行所提放款客戶往來明細（見本院卷
      第36頁），兆豐銀行所提信用卡交易暨繳款歷史明細表（
      見本院卷第46至54頁），聯邦銀行所提信用卡歷史帳單查
      詢（見本院卷第62、63頁）所示，債務人積欠債務期間為
      92年3 月至95年2 月間。其中使用信用卡消費之金額（不
      含信用卡貸款分期攤還金額、預借現金、利息、違約金、
      手續費等）為7 萬6653元，使用信用卡預借現金之金額為
      27萬8014元，現金卡提領金額為16萬6300元，信用貸款金
      額為55萬元。
    3.債務人使用台新銀行、兆豐銀行及富邦銀行信用卡消費部
      分，其內容有富邦產物居家火險、百視達、佳迪福保險、
      棲蘭森林遊樂區、西歐加油站、台鐵局（台北站）、愛的
      世界、台糖屏東量販店、屈臣氏、中國石油、惠康百貨（
      即頂好超市）、亞藝影音、西歐加油站、家樂福、綠加利
      股份有限公司、多語國文化股份有限公司、泓成加油站、
      台亞石油等。上開消費金額，除棲蘭森林遊樂區之消費金
      額為2400元外，其餘均低於2000元，且大多數皆在1000元
      以下，消費之商店多為日常生活用品零售商店，或用以繳
      納保險費，可認債務人持卡消費，並非毫無節制，此部分
      消費行為，與恣意揮霍之浪費行為，當屬有別。
    4.債務人預借現金、使用現金卡及信用貸款部分，債務人陳
      稱係配偶自84年3 月27日因頸椎神經鞘模廇手術開刀後，
      因手、腳、顏面麻痺，容易疲倦而無法外出工作，端賴債
      務人維持家計，配偶於89年6 月23日因頸椎神經鞘模廇復
      發再次手術開刀，需人照料及復健，且適逢次女出生，債
      務人僅能兼職工作，收入銳減，故僅得以信用卡預借現金
      及現金卡借貸方式周轉過活。嗣債務人於90年4 月舉家遷
      至臺北市，然債務人工作皆不穩定，至91年5 月任職心博
      健股份有限公司（下稱心博健公司）後，工作收入亦僅有
      2 萬餘元，為支付家庭生活費用及卡債利息，故持續以信
      用卡預借現金、現金卡借貸、信用貸款及勞工抒困貸款因
      應，致累積債務等語，並提出債務人全戶戶籍謄本（見本
      院卷第90、91頁），債務人及其配偶勞工保險被保險人投
      保資料表（見本院卷第82頁，清算執行卷(一)第218 、219
      頁），債務人及其配偶93至95年度財政部臺北市國稅局綜
      合所得稅各類所得資料清單（見本院卷第78至81頁，聲請
      更生卷第25、26、132 、133 頁），債務人配偶病歷資料
      （見本院卷第83至89頁）等為證，核閱屬實，並經本院依
      職權函財團法人私立高雄醫學大學附設中和紀念醫院查債
      務人配偶病因及術後情況，經函覆債務人配偶確於84年3
      月27日至84年4 月12日住院進行第三、四頸椎神經鞘模瘤
      手術，再次入院於89年6 月23日至89年7 月27日，因復發
      性第三、四頸椎神經鞘模瘤住院行腫瘤切除（見本院卷第
      92頁），堪認為真。再據債務人勞工保險被保險人投保資
      料表所載，其曾於89年3 月7 日自勞工保險退保，亦與債
      務人次女出生（89年4 月24日出生）及債務人配偶第三、
      四頸椎神經鞘模瘤復發之時間約莫相符。另參諸債務人直
      至91年3 月始再加入勞工保險，並自91年5 月17日起任職
      於心博健公司，投保薪資為2 萬4000元，其93、94、95年
      度每月平均薪資分別為2 萬8554元、2 萬7587元、2 萬64
      47元等情，足認債務人所述自84年3 月起，須獨力負擔全
      戶4 人生活所需，自89年6 月起須獨力負擔全戶5 人生活
      所需，且為照顧配偶及3 名未成年子女無法穩定工作，於
      任職心博健公司後，收入仍不足支應全戶生活費用及債務
      還款金額、利息等語，應屬實情。
    5.又債務人於92年3 月至95年2 月間使用信用卡預借現金之
      金額為27萬8014元，現金卡提領金額為16萬6300元，信用
      貸款金額為55萬元，合計為99萬4314元，業如前述，平均
      每月借得金額固達2 萬7620元。惟債務人既須獨力負擔全
      戶5 人之生活費用，若以92至95年度最低生活費分別為1
      萬3313元、1 萬3797元、1 萬3562元及1 萬4377元計算債
      務人上開期間之基本生活費用，平均每月為1 萬3616元（
      （13313 ×10＋13797 ×12＋13562 ×12＋14377 ×2 ）
      ÷36＝13616 ），以當時扶養免稅額7 萬7000元計算4 名
      受扶養人每人每月扶養費6417元，債務人全戶最低生活支
      出應為4 萬0472元（13616 ＋6417×4 ＝40472 ）。以債
      務人於此期間之薪資收入最高僅為2 萬8554元觀之，每月
      至少不足1 萬1918元。再佐以債務人尚須負擔前債所生之
      高額利息及違約金，債務人歷次使用信用卡、現金卡預借
      現金及辦理信用貸款之金額亦有因相互清償而有重覆列計
      之可能，則所借得之金額是否全數用於個人支出亦非無疑
      ，自不得遽為推論債務人有藉借得現金恣意揮霍而浪費，
      致生清算原因之情事。
    6.至債務人於聲請清算即聲請更生前2 年間（即95年6 月至
      97年5 月）雖有可處分所得扣除每月必要支出後仍有餘額
      之情形，然既與上開債務人積欠債務之期間（92年3 月至
      95年2 月）並無重疊，債務人之收入及支出狀況即不能等
      同視之，亦無礙於本院就債務人於上開積欠債務期間確有
      收入不足支應必要支出之判斷，附此敘明。
四、從而，本件債務人經裁定終止清算清算程序，本院審酌債務
    人收入及支出狀況，與其積欠債務之內容、原因，認債務人
    並無消債條例第134 條各款事由存在，然確有消債條例第13
    3 條所定情事，且未經普通債權人全體同意其免責。揆之首
    揭規定及說明，仍應為不免責之裁定。
五、另按債務人因消債條例第133 條之情形，受不免責之裁定確
    定後，繼續清償達該條規定之數額，且各普通債權人受償額
    均達其應受分配額時，得聲請法院裁定免責，此為消債條例
    第141 條所明定，附此敘明。
六、爰裁定如主文。
中    華    民    國  100     年    11    月    30    日
                  民事第三庭  法      官  陳燁真
上為正本係照原本作成。
如不服本裁定，應於裁定送達後10日內，以書狀向本院提出抗告
，並繳納抗告費新臺幣1千元。
中    華    民    國  100     年    11    月    30    日
                              書  記  官  高玉潔